最高法院刑事判決　　　　　　　九十四年度台上字第七七六號
　　上　訴　人　乙○○
　　　　　　　　　　　　18之.
　　　　　　　　甲○○
　　　　　　　　　　　　號
　　上　一　人
　　選任辯護人　張榮作律師
　　　　　　　　葉武侯律師
上列上訴人等因違反貪污治罪條例案件，不服臺灣高等法院高雄
分院中華民國九十三年十一月十六日第二審更審判決（九十三年
度上更(一)字第九二號，起訴案號：臺灣屏東地方法院檢察署八十
六年度偵字第二五四○號、第二五七九號、第二七六一號、第五
八七０號、第八二九六號、第九六三二號、八十六年度偵緝字第
二六四號），提起上訴，本院判決如下：
    主  文
原判決撤銷，發回臺灣高等法院高雄分院。
    理  由
本件原判決認定上訴人乙○○、甲○○分別為屏東縣崁頂鄉鄉長
，及該鄉鄉公所建設課課長，二人自民國八十三年九月間起，至
八十五年六月間止，負責經辦該鄉公所公共工程之發包、開標及
底價核定等業務，均係依據法令從事公務之人員。(一)上訴人等基
於共同違背職務收取賄賂及公務員公文書登載不實之概括犯意，
明知依屏東縣政府發包作業規定，辦理金額低於新臺幣（下同）
二百萬元以下之小型營繕工程，須函知殷實廠商二家以上定期公
開比價辦理；竟共同違背職務，以虛偽比價方式，將不實投標廠
商、投標金額、得標廠商等比價事項，登載在其職務上所掌之工
程比價記錄表上，由特定廠商得標，並收取賄賂，足以生損害於
屏東縣崁頂鄉公所工程比價之正確性及政府採購制度之管理。其
詳情如下：(1)八十三年十月二十九日經辦原判決附表一編號一「
新厝道路改善工程」時，由乙○○指示甲○○向王勝雄表示該工
程願指定由其比價，惟須交付上訴人等一成之賄款，王勝雄答應
該條件後，即由乙○○批示「通知大榮、大友土木包工業依法辦
理估價比價手續」，王勝雄即以其大友土木包工業行（下稱大友
工業行）及向妻兄蔡天固借用之大榮土木包工業行（下稱大榮工
業行）牌照，由王勝雄填寫該二家工業行之估價單投標虛偽比價
，利用不知情之承辦人員將不實比價結果登載於比價記錄表，並
由大友工業行以六十七萬二千元（底價六十九萬元）得標，王勝
雄於該工程完工之八十四年一月二十七日領款日，取約工程款一
成之賄款七萬元到甲○○家中交甲○○親收。(2)八十三年十一月
十八日經辦原判決附表一編號二「崁頂村道路改善工程」及該附
表一編號三「圍內、園寮村護欄工程」時，亦以同一方式及條件
，由乙○○就該附表一編號二批示「通知大友、久弘土木包工業
依法辦理估價比價手續」、該附表一編號三批示「通知大榮、大
友土木包工業依法辦理估價比價手續」，而由王勝雄分別以大友
工業行、久弘營造有限公司（下稱久弘公司，王某妻兄蔡天銓為
負責人）及大友工業行、大榮工業行填寫估價單投標，虛偽比價
後，利用不知情之承辦人員將不實比價結果登載於比價記錄表，
該附表一編號二工程，由大友工業行以四十三萬八千元（底價四
十五萬元），該附表一編號三工程，亦由大友工業行以七十二萬
八千元（底價七十四萬五千元）得標，因甲○○表示乙○○急須
用錢，王勝雄遂於得標後應甲○○之要求，將約工程款一成之賄
款十萬元，送至甲○○前揭住處，由甲○○親自收取。(3)八十四
年一月二十五日辦理原判決附表一編號四「園寮村南天宮廣場工
程」時，亦以同一方式及條件，由乙○○批示「通知大榮、大友
土木包工業依法辦理估價比價手續」，由王勝雄以大榮工業行、
大友工業行填寫估價單投標，虛偽比價後，利用不知情之承辦人
員將不實比價結果登載於比價記錄表，由大友工業以四十七萬二
千元（底價四十八萬元）得標，惟該工程因界址糾紛，致王勝雄
虧損，故而未依約於完工請款後交付乙○○、甲○○該工程款一
成之賄款。(二)乙○○明知依屏東縣政府發包作業規定，辦理金額
低於二百萬元以下之小型營繕工程，須函知殷實廠商二家以上定
期公開比價辦理，竟基於公務員公文書登載不實之概括犯意，於
原判決附表一編號五至十所示時間，辦理「油車庄頂頭仔道路改
善工程」、「檳榔腳溝子底道路改善工程」、「北勢村台糖鐵道
邊排水溝工程」、「瓦瑤溝柏油路工程」、「北勢村第一長壽俱
樂部鐵屋工程」及「北勢村溝子底巷道工程」等六項，及該附表
一編號十一至十九所示時間，辦理「八十五年度北勢村民大會小
型工程」、「八十五年度圍內村民大會小型工程」、「八十五年
度州子村民大會小型工程」、「曾新傳工寮旁道路工程」「越溪
村社區活動中心工程」、「越溪村牌樓修復工程」、「園寮村瓦
瑤溝巷道工程」、「園寮村田寮、社皮排水溝駁坎工程」、「力
社村巷道工程」等九項工程，俱未依規定函知殷實廠商二家以上
定期公開比價，竟通知陳吉川、陳榮祥逕取具二家廠商估價單，
由乙○○在該附表一編號五至十所示工程簽呈上批示「通知進發
、小勝土木包工業依法辦理估價比價手續」、「通知小勝、日茂
土木包工業依法辦理估價比價手續」、「通知進發土木包工業、
啟輝營造依法辦理估價比價手續」，即由陳吉川之進發工業行及
陳吉川借牌陪標之小勝工業行或日茂營造有限公司（下稱日茂公
司）或啟輝營造有限公司（下稱啟輝公司）虛偽比價，另在該附
表一編號十一至十九所示工程，批示「通知立信、新園公司依法
辦理估價比價手續」由陳榮祥之立信營造有限公司（下稱立信公
司）及陳榮祥借牌陪標之新園營造有限公司（下稱新園公司），
在鄉公所會議室虛偽比價，將不實投標廠商、投標金額、得標廠
商等比價事項，利用不知情之承辦人員，登載在其職務上所掌之
工程比價記錄表上，由陳吉川、陳榮祥經營之特定廠商得標（各
該工程底價、得標金額、得標廠商、投標廠商，詳如該附表一編
號五至十九所示），足以生損害於屏東縣崁頂鄉公所工程比價之
正確性及政府採購制度之管理。(三)乙○○經辦崁頂鄉公用工程，
依屏東縣政府發包作業規定，辦理金額高於二百萬元以上之營繕
工程，須有三家以上合格廠商參與公開投標；而公用工程之招標
底價，為國防以外應秘密之消息，不得洩漏予他人，因其與王士
潔（於九十年五月十三日死亡，經上訴審判決不受理確定）熟識
，竟明知王士潔組成工程圍標集團圍標該鄉公所工程，仍為收受
賄款，在鄉公所辦理金額高於二百萬元以上之工程公開招標時，
竟基於共同違背職務之概括犯意，於辦理原判決附表二編號一至
七所示工程時，由乙○○將預定核定之公共工程底價，洩漏予王
士潔知悉；王士潔則於得知底價後，召集欲投標廠商參加圍標會
議，並由王士潔洩漏底價予願出最高價圍標金之廠商主標，再由
其他廠商陪標之方式，向得標之廠商收取所出圍標金額之賄款，
王士潔則於取得賄款後將其中部分金額交付乙○○。其詳情如下
：(1)八十四年一月九日公開招標該附表二編號一之「北勢村排水
改善工程」前，由陳吉川於同年月七日下午，在屏東縣潮州鎮果
菜市場對面參加由王士潔主持之圍標會議後，以支付工程款百分
之十之賄款決定由其承攬，王士潔並將該工程底價五百八十萬元
告知陳吉川，陳吉川即以啟輝公司名義填寫五百七十八萬六千元
之標單競標而得標（工程底價、得標金額、得標廠商、投標廠商
詳如該附表二編號一所示），陳吉川於得標後三日即八十四年一
月十二日，在該鄉內某地交付五十七萬元予王士潔，再由王士潔
將其中之部分金額交付乙○○。(2)八十四年三月二十七日公開招
標原判決附表二編號二之「崁頂村排水溝改建工程」前，陳榮祥
為取得該工程，遂於同年月二十五日下午，前往前揭處所，參加
由王士潔主持之圍標會議，並以支付工程款百分之十五左右之賄
款決定由其承攬，王士潔並將該工程底價三百零五萬元告知陳榮
祥，陳榮祥即以立信有限公司名義填寫三百零五萬元之標單競標
而得標（工程底價、得標金額、得標廠商、投標廠商詳如該附表
二編號二所示），陳榮祥於得標後翌日即八十四年三月二十八日
在該鄉內某地交付四十萬元予王士潔，再由王士潔將其中之部分
金額交付乙○○。(3)八十四年四月十七日公開招標原判決附表二
編號三之「北勢村內道路工程」前，陳吉川為取得該工程，遂於
同年月十五日下午，前往前揭處所，參加由王士潔手下陳崑寶（
業經第一審判決無罪確定）主持之圍標會議，並以支付工程款百
分之十五之賄款決定由其承攬，王士潔並將該工程底價四百七十
七萬元告知陳吉川，陳吉川即以啟輝公司名義填寫四百七十五萬
六千元之標單競標而得標（工程底價、得標金額、得標廠商、投
標廠商詳如該附表二編號三所示），陳吉川於得標後翌日即八十
四年八月十八日在該鄉內某地交付七十萬元予王士潔，再由王士
潔將其中之部分金額交付乙○○。(4)八十四年四月二十日公開招
標原判決附表二編號四之「崁頂園寮圍內村內道路工程」前，陳
榮祥為取得該工程，遂於同年月十八日下午，前往前揭處所，參
加由王士潔主持之圍標會議，並以支付工程款百分之十五左右之
賄款決定由其承攬，王士潔並將該工程底價四百七十五萬元告知
陳榮祥，陳榮祥即以立建有限公司名義填寫四百六十九萬元之標
單競標而得標（工程底價、得標金額、得標廠商、投標廠商詳如
該附表二編號四所示），陳某得標後翌日即八十四年四月二十一
日在該鄉內某地交付七十萬元予王士潔，再由王士潔將其中之部
分金額交付乙○○。(5)八十四年十二月二十九日公開招標原判決
附表二編號五之「園寮村巷道改善工程」前，陳榮祥為取得該工
程，遂於同年月二十七日下午，前往前揭處所，參加王士潔主持
之圍標會議，並以支付工程款百分之十五左右之賄款決定由其承
攬，王士潔即將該工程底價二百八十六萬五千元告知陳榮祥，陳
榮祥以立信有限公司名義填寫二百八十四萬五千元之標單競標而
得標（工程底價、得標金額、得標廠商、投標廠商詳如該附表二
編號五所示），陳榮祥於得標後翌日即八十四年十二月三十日在
該鄉內某地交付三十萬元予王士潔，再由王士潔將其中之部分金
額交付乙○○。(6)八十五年一月二十五日公開招標原判決附表二
編號六之「圍內村巷道改善工程」及編號七之「屏六九線力社至
州子段道路工程」前，陳榮祥為取得該工程，於同年月二十五日
下午，前往前揭處所，參加王士潔主持之圍標會議，並同意支付
工程款百分之十五左右之賄款，王士潔即將該二件工程底價分別
為三百三十四萬二千元及二百八十六萬五千元告知陳榮祥，陳榮
祥以立信有限公司名義分別填寫三百三十二萬九千元、二百八十
五萬一千元之標單競標而均得標（工程底價、得標金額、得標廠
商、投標廠商詳如該附表二編號六、七所示），陳榮祥於得標後
翌日即八十五年一月二十六日在該鄉內某地共交付四十萬元及三
十萬元予王士潔，再由王士潔將其中之部分金額交付乙○○等情
。因而撤銷第一審判決關於上訴人等部分，改判均依牽連犯，分
別從一重論處上訴人等共同連續依據法令從事公務之人員，對於
違背職務之行為，收受賄賂罪刑（乙○○處有期徒刑十二年，禠
奪公權十年；甲○○處有期徒刑十年六月，禠奪公權八年），固
非無見。
惟查：（一）原判決認定乙○○所洩漏之如其附表二編號一至七
所示公共工程之招標底價，係屬國防以外應祕密之消息，而論以
公務員洩漏國防以外秘密罪。惟並未說明其憑以認定上述公共工
程之招標底價，係屬國防以外應祕密消息之依據及理由，尚嫌理
由不備。又原判決採用證人陳榮祥於法務部調查局屏東縣調查站
（下稱屏東縣調查站）之陳述：「八十五年度洲子村民大會小型
工程等九項工程，均係乙○○洩漏底價給我，由我本人計算好標
價，再拿到立信公司及新園公司蓋公司章，再拿該兩份標單封前
往郵局投遞」，作為不利於乙○○之認定（見原判決第十八頁第
十一行至第十三行）。惟陳榮祥上開證述，如若屬實，則乙○○
事先將前述九項工程（即原判決附表一編號十一至十九所示之工
程）之底價洩漏予陳榮祥知悉。其此部分所為是否有觸犯刑法第
一百三十二條第一項之公務員洩漏國防以外秘密罪之問題？原判
決對此未併予論敘說明，亦屬理由不備。再原判決採用乙○○、
甲○○二人於八十六年三月二十七日，在屏東縣調查站測謊之鑑
定通知書，作為不利之認定。然其理由內僅說明：「乙○○、甲
○○二人經法務部調查局測謊鑑定結果，對於『乙○○是否令甲
○○向廠商索取回扣』之問題，經以控制問題法、混合問題法及
緊張高點法實施測謊鑑定，均呈說謊反應」（見原判決第十三頁
第七行至第九行）。對於上訴人等於測謊時就所詢之上述問題，
究竟如何回答？則未一併加予記載，其理由殊欠完備。又原判決
事實欄一之(一)內，認定上訴人等於經辦如原判決附表一編號一、
二、三、四所示之四件工程時，均由乙○○指示甲○○向王勝雄
表示該等工程願指定由其比價得標，「惟須交付其二人一成之賄
款」。王勝雄應允該條件後，即先後以大友工業行及大榮工業行
、大友工業行及久弘營造公司、大友工業行及大榮工業行之名義
填寫估價投標單，虛偽參加比價而標得上開工程；並於同附表編
號一所示之工程完工領款後交付賄款七萬元予尤某，於同附表編
號二、三所示之工程得標後，即先交付十萬元予尤某等情（同附
表編號四所示之工程，則未交付賄款）。倘若無訛，則上訴人等
於違背職務收受賄賂之前，似有向王勝雄要求，或與其期約賄賂
之行為。原判決對於上訴人等前揭違背職務要求或期約賄賂之行
為，何以毋庸論究？未於理由內加以論敘說明，自屬理由不備。
（二）八十一年七月十七日修正前貪污治罪條例第四條第一項第
五款之違背職務收受賄賂罪，係結果犯，以行為人已實際收受賄
賂或其他不正利益，為成立要件；若僅要求、期約而尚未取得賄
賂或其他不正利益者，應成立同條款之違背職務要求、期約賄賂
罪，而無所謂違背職務收受賄賂既遂、未遂之問題。況上開條款
之罪，亦無處罰未遂犯之規定，尤無成立違背職務收受賄賂未遂
罪之餘地。原判決認定上訴人等辦理如原判決附表一編號四所示
之工程時，亦以同前虛偽比價之方式，使王勝雄所經營之大友工
業行以四十七萬二千元得標；惟王勝雄因該工程界址糾紛致有虧
損，故未「依約」於完工後交付賄款等情。如若無誤，則上訴人
等此部分所為，似應成立上開貪污治罪條例第四條第一項第五款
之違背職務要求或期約賄賂罪。乃原判決竟就此部分併論以該條
例第四條第二項、第一項第五款之違背職務收受賄賂未遂罪（見
原判決第三十頁倒數第十行、第十一行）。自有適用法則不當之
違法。（三）刑法第二百十三條之公務員公文書不實登載罪，係
以身分關係而成立之犯罪；其犯罪主體限於職務上掌理該公文書
之公務員。若行為人不具有公務員身分，或雖具有公務員身分，
但並無掌理該公文書之職務，而係利用不知情之承辦公務員將不
實事項登載於該公務員職務上所掌之公文書者，則應構成刑法第
二百十四條之使公務員登載不實罪，而非同法第二百十三條公務
員公文書不實登載罪之間接正犯。原判決於事實欄第一段認定：
乙○○有單獨（事實欄一之(二)部分）或與甲○○共同（事實欄一
之(一)之(1)、(2)、(3)部分）利用不知情之（崁頂鄉公所）承辦人員
，將不實之比價結果登載於比價紀錄表上之事實。如若屬實，則
上訴人等此部分所為，應成立刑法第二百十四條之使公務員登載
不實罪，不能論以同法第二百十三條公務員公文書不實登載罪之
間接正犯。原判決竟就此等部分論上訴人等以同法第二百十三條
之公務員公文書不實登載罪之間接正犯（見原判決第三十一頁第
三行、第四行），顯屬適用法則不當。（四）犯八十一年七月十
七日修正前貪污治罪條例第四條至第六條之罪者，其所得之財物
，除應諭知追繳外，並應依其情節，分別諭知沒收或發還予被害
人，為同條例第九條第一項所明定。原判決認定乙○○除與甲○
○共同收受賄賂十七萬元之外，復另與王士潔共同收受賄賂三百
三十七萬元。如若非虛，則除應依前揭規定將上開收受之賄賂諭
知追繳外，並應依其情節，分別諭知沒收或發還予被害人。乃原
判決僅於主文內諭知乙○○犯罪所得財物新台幣三百五十四萬元
，應予追繳，其中十七萬元乙○○、甲○○應連帶追繳；並未依
其情節一併諭知沒收，有判決不適用法則之違法。以上各點，本
院前次發回意旨即已指明，惟原判決仍未釐清更正，致原有之違
背法令瑕疵依舊存在。（五）有罪判決書之事實一欄，為判斷其
適用法令當否之準據，法院應將依職權認定與論罪科刑有關之事
實，翔實記載，然後於理由內逐一說明其憑以認定之證據，並使
事實認定、主文宣告與理由說明，互相適合，方為合法。倘事實
認定、主文諭知與理由說明，不相一致，按諸刑事訴訟法第三百
七十九條第十四款後段規定，均屬判決理由矛盾之當然違背法令
。原判決敘明變更檢察官依修正前貪污治罪條例第四條第一項第
三款經辦公用工程收取回扣罪名起訴之法條，改判諭知上訴人等
共同連續依據法令從事公務之人員，對於違背職務之行為，收受
賄賂罪刑（見原判決主文欄及第三十頁第十一行、第十二行），
惟於理由內仍記載王勝雄於原判決附表一編號一、二所示時、
地交付之一成工程款係「回扣」（見原判決第九頁倒數第一行）
，致其理由說明前後牴觸，且與事實認定及主文宣告，不相適合
，自屬判決理由矛盾。（六）原判決就上訴人等利用不知情之屏
東縣崁頂鄉承辦公務員將不實之比價結果登載於比價紀錄表，而
認涉犯刑法第二百十三條公務員公文書登載不實部分，於事實欄
(一)、(二)固分別認定：「足以生損害於屏東縣崁頂鄉公所工程比價
之正確性及政府採購制度之管理」，惟於理由內未敘明為此認
定所憑之證據及其理由，亦屬理由不備。以上，或係上訴人等之
上訴意旨所分別指摘，或為本院得依職權調查之事項，應認原判
決仍有撤銷發回更審之原因。又原判決關於乙○○不另為無罪諭
知部分，因與發回部分有審判不可分關係，基於審判不可分原則
，應併予發回。
據上論結，應依刑事訴訟法第三百九十七條、第四百零一條，判
決如主文。
中　　華　　民　　國　九十四　年　　二　　月　 十八   日
                      最高法院刑事第一庭
                          審判長法官  施　文　仁
                                法官  林　永　茂
                                法官  蕭　仰　歸
                                法官  王　居　財
                                法官  林　開　任
      本件正本證明與原本無異
                                      書  記  官
中　　華　　民　　國　九十四　年　　二　　月　二十四　日
                                                      Ｋ
